【裁判字號】    97,聲判,170
【裁判日期】    971205
【裁判案由】    聲請交付審判
【裁判全文】
臺灣臺北地方法院刑事裁定             97年度聲判字第170號
聲  請  人
即  告訴人  丙○○
代  理  人  薛欽峰律師
被      告  甲○○
            乙○○○
上列聲請人即告訴人因告訴被告誣告等案件，不服臺灣高等法院
檢察署檢察長於中華民國九十七年九月八日以九十七年度上聲議
字第四七七九號駁回再議之處分（原不起訴處分案號：臺灣臺北
地方法院檢察署九十七年度偵續一字第七０號），聲請交付審判
，本院裁定如下：
    主  文
聲請駁回。
    理  由
一、按告訴人不服上級法院檢察署檢察長或檢察總長認再議為無
    理由而駁回之處分者，得於接受處分書後十日內委任律師提
    出理由狀，向該管第一審法院聲請交付審判；法院認為交付
    審判之聲請不合法或無理由者，應駁回之，刑事訴訟法第二
    百五十八條之一及第二百五十八條之三第二項前段分別定有
    明文。
二、本件聲請人即告訴人丙○○以被告甲○○涉犯刑法誣告、使
    公務員登載不實文書罪嫌，向臺灣臺北地方法院檢察署檢察
    官提出告訴，經該檢察署檢察官於九十七年七月三十一日以
    九十七年度偵續一字第七０號為不起訴處分。聲請人不服而
    聲請再議，臺灣高等法院檢察署檢察長認為再議為無理由而
    以九十七年度上聲議字第四七七九號處分書駁回之，聲請人
    於九十七年九月十八日收受上開駁回再議之處分書，有臺灣
    高等法院檢察署送達證書一份在卷可查，其於九十七年九月
    二十五日委任律師向本院提出本件交付審判之聲請，程序上
    核與法相符，先予敘明。
三、本件原告訴意旨略以：被告甲○○為告訴人之配偶，被告乙○○○則為被告甲○○之母。惟：(一)被告乙○○○，明知其
    未於九十五年三月三十一日遭告訴人傷害，竟基於使公務員
    登載不實之犯意，於九十五年六月十五日冒用被告甲○○之
    名義，並持其於九十五年五月十九日之驗傷診斷證明書一份
    ，向臺北市政府警察局萬華分局青年派出所（下稱青年派出
    所）通報其於九十五年三月三十一日遭告訴人家暴，而使受
    理該案之不知情警員登載於職務上所掌之處理家庭暴力與兒
    少保護案件調查紀錄通報表（下稱家暴通報表）；(二)另被告
    甲○○明知九十五年七月十八日上午九時四十分，未受告訴
    人家暴，竟基於使公務員登載不實之犯意，並意圖使告訴人
    受刑事處分，於九十五年七月十八日上午九時八分向臺北市
    政府警察局松山分局松山派出所（下稱松山派出所）通報其
    於同日上午九時四十分受告訴人家暴，而使受理該案之不知
    情警員登載於職務上所掌之家暴通報表。因認被告乙○○○
    、甲○○均涉有誣告、使公務員登載不實之偽造文書等罪嫌
    云云。
四、聲請交付審判意旨略以：(一)檢察官之處分多有採證明顯錯誤
    之情，且理由多所反覆，並片面採信被告所辯之詞，實與事
    實相違，並有證據法則之違法。(二)關於九十五年六月十五日
    家暴通報表，確實係不實記載告訴人有於九十五年三月三十
    一日為家暴行為，且縱係九十七年度上聲議字第四七七九號
    處分書所認定之九十五年五月十六日，伊當日亦無家暴行為
    ，有臺灣高等法院九十六年上易字第二四六三號判決書在卷
    可稽，檢察官實有偵查未明，迴護被告甲○○、乙○○○之
    處。(三)至九十五年七月十八日家暴通報表，伊已查證被告甲○○當日並未撥打電話給證人即松山派出所員警魯和祥，且
    魯和祥所述係依據被告甲○○片面轉述，是被告甲○○既無
    法證明其陳述實在，自應負使公務員登載不實之責，更不得
    以被告九十五年七月十九日民事暫時保護令即認定前開家暴
    通報表之登載並無不實之處，且伊所述青年派出所員警蔡維
    亮到場處理乙節，係伊請該員警於九十五年七月十三日到場
    協助，足見，當時伊並無家暴之情事，益證被告甲○○確實
    有使公務員登載不實之犯行，檢察官之偵查實屬草率云云。
五、按刑事訴訟法第二百五十八條之一規定告訴人得向法院聲請
    交付審判，揆其立法意旨，係對於「檢察官不起訴裁量權」
    制衡之一種外部監督機制，法院之職責僅在就檢察官所為不
    起訴之處分是否正確加以審查，藉以防止檢察機關濫權，依
    此立法精神，同法第二百五十八條之三第三項規定「法院就
    交付審判之聲請為裁定前，得為必要之調查」，所謂「得為
    必要之調查」，係指調查證據之範圍應以偵查中曾顯現者為
    限，不可就新提出之證據再為調查，亦不可蒐集偵查卷宗以
    外之證據，否則將與刑事訴訟法第二百六十條之再行起訴規
    定混淆不清。法院於審查交付審判之聲請有無理由時，除認
    為告訴人所指摘不利被告之事證，未經檢察機關詳為調查或
    斟酌，或不起訴處分書所載理由違背經驗法則、論理法則或
    其他證據法則者外，不宜率予交付審判。所謂告訴人所指摘
    不利被告之事證，未經檢察機關詳為調查，係指告訴人所提
    出請求調查之證據，檢察官未予調查，且若經調查，即足以
    動搖原偵查檢察官事實之認定及處分之決定，倘調查結果，
    尚不足以動搖原事實之認定及處分之決定者，仍不能率予交
    付審判。且法院裁定交付審判，即如同檢察官提起公訴使案
    件進入審判程序，是法院裁定交付審判之前提，必須偵查卷
    內所存證據已符合刑事訴訟法第二百五十一條第一項規定「
    足認被告有犯罪嫌疑」而檢察官應提起公訴之情形，亦即該
    案件已經跨越起訴門檻，否則，縱或法院對於檢察官所認定
    之基礎事實有不同之判斷，但如該案件仍須另行蒐證偵查始
    能判斷應否交付審判者，因交付審判審查制度並無如同再議
    救濟制度得為發回原檢察官續行偵查之設計，法院仍應依同
    法第二百五十八條之三第二項前段之規定，以聲請無理由而
    裁定駁回。次按，犯罪事實應依證據認定之，無證據不得認
    定其犯罪事實，刑事訴訟法第一百五十四條第二項定有明文
    ；又告訴人之告訴，係以使被告受刑事訴追為目的，是其陳
    述是否與事實相符，仍應調查其他證據以資審認；而犯罪事
    實之認定，應憑證據，如未能發現相當證據，或證據不足以
    證明，自不能以推測或擬制之方法，以為裁判基礎；另認定
    不利於被告之事實，須依積極證據，苟積極證據不足為不利
    於被告事實之認定時，即應為有利於被告之認定，更不必有
    何有利之證據（最高法院四十年度台上字第八六號、三十年
    度上字第八一六號等判例意旨參照）。又按，刑法第二百十
    四條規定之明知不實之事項，而使公務員登載於職務上所掌
    之公文書罪，係指對於所登載之事項，確知其非實在，向公
    務員為虛偽之聲明，利用公務員不知其事項之不實而登載於
    職務上掌管之文書始屬之，有最高法院七十年台上字第三八
    二一號判例意旨，可資參照，
六、查，被告乙○○○、甲○○均堅詞否認有何告訴人所指犯行
    ，被告乙○○○辯稱：伊於九十五年五月十六日，在臺北市
    松山區○○街十六號八樓之二告訴人丙○○住處，遭告訴人
    打傷右臂，當時伊未想到要打官司，所以沒有馬上去驗傷，
    嗣於九十五年五月十九日至臺北市立聯合醫院驗傷後，才在
    被告甲○○之陪同下，前往青年派出所報案，家暴通報單上
    所載「發生時間」九十五年三月三十一日，應係受理報案之
    警員筆誤所致等語。被告甲○○則辯稱伊所述均為實情等語
    。經查：
 (一) 就聲請人告訴被告乙○○○九十五年六月十五日冒用被告甲○○之名義，向青年派出所通報遭告訴人家暴，而使受理該
    案之不知情警員登載於職務上所掌之家暴通報單部分：
  1.被告甲○○迭於警詢中、偵查中檢察事務官詢問時及檢察官
    訊問時均明確陳稱：伊於九十五年六月十五日有去通報家暴
    等語明確（見臺灣臺北地方法院檢察署《下稱臺北地檢署》
    九十六年度偵字第一０五二九號卷第一０頁至第一二頁、第
    六０頁、臺北地檢署九十七年偵續一字第七０號卷第一一九
    頁至第一二０頁），核與證人即受理該案之青年派出所警員
    陳傑化於偵查中檢察事務官詢問時到庭證稱：該案係甲○○
    與乙○○○一起到派出所報案，辦案時有附乙○○○之驗傷
    單，通報表所載之三月三十一日也有可能是發生爭吵日期，
    而非傷害時間，由該家暴通報表可知係被告甲○○報案的等
    語（見臺北地檢署九十七年偵續字第一０五號卷第二九頁至
    第三０頁）相符，並有上開九十五年六月十五日家暴通報表
    及被告乙○○○九十五年五月十九日家庭暴力事件診斷證明
    書等件（見臺北地檢署九十六年度偵字第一０五二九號卷第
    三一頁至第三四頁）在卷可佐，而核諸前開九十五年六月十
    五日家暴通報單上「被害人」欄所為「甲○○」之簽名與被
    告甲○○於警詢時及臺北地檢署偵查中之簽名字跡尚屬一致
    ，且與被告乙○○○之簽名筆跡明顯不同，是被告甲○○確
    有於九十五年六月十五日親至青年派出所向警方通報家暴並
    在九十五年六月十五日家暴通報單上被害人欄簽名等情，應
    堪確信，從而，被告乙○○○顯然並無告訴人所指訴於九十
    五年六月十五日偽造署押冒名報案之不法情事，告訴人之前
    開指訴，已屬無憑。
  2.參諸被告甲○○於警詢時供稱：伊於九十五年六月十五日至
    萬華分局青年所報案，係因被告乙○○○九十五年五月十六
    日有遭告訴人施暴造成傷勢，所以將之前的案情整合後通報
    家暴案等語（見臺北地檢署九十六年度偵字第一０五二九號
    卷第一０頁至第一二頁），再審諸上開九十五年六月十五日
    家暴通報表上「家庭暴力案件」欄載有「二、發生時間：九
    十五年三月三十一日……。三、被害人是否曾因受家庭暴力
    向警察機關請求協助？……最近一次時間：九十五年五月十
    八日。四、被害人及其家庭成員是否遭受身體上不法侵害？
    ……何人遭攻擊：乙○○○遭何人攻擊：丙○○……。五、
    相對人是否對被害人及其家庭成員恐嚇、辱罵及其他精神不
    法侵害？……內容為何：言詞恐嚇辱罵。……。八、相對人
    以前是否曾對被害人及其家庭成員實施暴力行為？……，如
    是共一次，最近一次時間為：九十五年五月十六日。……。
    」乙情（見九十六年度偵字第一０五二九號卷第三十一頁至
    第三二頁），顯見，上開家暴通報表確實包括多次家暴、爭
    執情事，而核諸證人即受理該案之青年派出所警員陳傑化於
    偵查中檢察事務官詢問時到庭證稱：通報表所載之三月三十
    一日也有可能是發生爭吵日期，而非傷害時間等語（見臺北
    地檢署九十七年偵續字第一０五號卷第二九頁至第三０頁）
    ，可知，家暴通報表上記載之日期，並不以實際受家暴傷害
    之時間為限，且揆諸家暴通報表設置之旨趣，應在使被害人
    能儘速尋求警察機關、社工人員之協助，自非課予被害人於
    通報時對於被害之時間、地點，均需鉅細靡遺，且不得稍有
    記憶模糊、混亂或陳述不清之義務，是參以被告甲○○於臺
    北地檢署九十七年度偵續一字第七０號卷案件，檢察官訊問
    時陳稱：伊九十五年六月十五日寫家暴通報單時，一股腦把
    所有事都講給警察聽，所以警察都記在一起，才造成混亂，
    至於，三十一日部分，係因伊當時記得是三十日，而被告乙○○○說是三十日，警察依伊說的記載為三十一日，已是後
    看筆記本才發現確是三十日，但九十五年三月三十日確實有
    發生爭端等語（見臺北地檢署九十七年度偵續一字第七０號
    卷第一二０頁至第一二一頁），並有告訴人第一九七一號存
    證信函、九十五年八月七日民事聲請狀、九十五年五月十八
    日行動電話簡訊翻拍照片、本院九十六年家護字第二四五號
    民事通常保護令裁定等件在卷可稽（見九十七年度偵續一字
    第七０號卷第一二三頁至第一四二頁），顯見，告訴人所指
    九十五年三月三十一日，應為九十五年三月三十日之誤載，
    惟被告甲○○並無以其確知非實在之事項，向公務員為虛偽
    之聲明，利用公務員不知其事項之不實而登載於職務上掌管
    之文書之犯行，揆諸前揭判例旨趣，自不能為不利被告甲○○之認定。
  3.至聲請人交付聲請審判意旨所指之臺灣高等法院九十六年上
    易字第二四六三號判決，已就上開九十五年五月十六日所生
    之情事，認定聲請人不敢對被告乙○○○動手云云，惟查，
    觀諸上開臺灣高等法院九十六年度上易字第二四六三號刑事
    判決書，可知，九十五年五月十六日聲請人與被告乙○○○
    確有肢體上之接觸（見臺北地檢署偵續一字卷第七０號卷第
    六五頁至第六九頁）之情事，且衡諸上開判決係於九十六年
    十一月二十九日始作成，則被告甲○○、乙○○○於九十五
    年六月十五日檢附被告乙○○○九十五年五月十九日家庭暴
    力事件診斷證明書，本於渠等之確信，為上開受家庭暴力之
    通報，揆諸前開判例旨趣，亦不能遽認渠等確有使公務員登
    載不實之犯行，附此敘明。
  4.綜上，聲請人執九十五年六月十五日處理家暴通報表上「家
    庭暴力案件」欄「二、發生時間：九十五年三月三十一日」
    ，即謂被告乙○○○九十五年五月十九日之診斷證明書，是
    證明九十五年三月三十一日之家暴事件，從而認被告甲○○
    、乙○○○有使公務員登載不實之犯行，尚有誤會。
 (二) 就聲請人告訴被告甲○○於九十五年七月十八日向松山派出
    所通報其於同日上午九時四十分受告訴人家暴，而使警員登
    載於職務上所掌之家暴通報表部分：
  1.經查，證人魯和祥於偵查中檢察事務官詢問時，到庭證稱：
    當天是甲○○報案的，發生時間在報案時間之後，是因為上
    午九時十五分甲○○在管理室打電話說要進去丙○○房子裡
    拿東西，但被丙○○拒絕，在九時四十分才再打電話報案說
    無法進入，因甲○○沒有到派出所報案，所以家暴通報表上
    沒有簽名，但依照規定還是可以通報等語明確（見臺北地檢
    署九十七年度偵續字第一０五號卷第三０頁至第三一頁），
    核與被告甲○○所辯（見臺北地檢署九十七年度偵續一字第
    七０號卷第一二０頁）相符，且審諸證人魯和祥證述之情節
    ，係其當日受理家暴通報之過程，亦無聲請意旨所指依被告
    甲○○片面轉述或迴護被告甲○○之情事，應堪採憑，足見
    ，被告甲○○並無使公務員登載不實之情事。
  2.至聲請人指稱上開九十五年七月十八日家暴通報表上所載被
    告甲○○九十五年七月十三日曾受家庭暴力乙節，亦屬子虛
    云云，惟查，參諸聲請人提出之甲○○九十五年七月十九日
    民事暫時保護令聲請狀上「事實理由」欄確實載有「一、本
    次暴力事實：(一)發生時間：九十五年七月十三日……(三)丙○○去娘家樓下瘋狂按門鈴，大吼大叫岳父、岳母搶小孩……
    當下請媽媽處理報警，警察請丙○○回警察局去處理……。
    」乙節，並有聲請人九十五年七月十六日家暴通報表及九十
    五年七月十七日民事暫時保護令聲請狀等件在卷（見九十七
    年度偵續一字第七０號卷第一四三頁至第一五五頁）可稽，
    足見，聲請人與被告甲○○確於九十五年七月十三日有家暴
    傷害、爭執之情事，是上開九十五年七月十八日家暴通報表
    所載九十五年七月十三日之事亦非純屬虛妄，自難遽認被告
    有對於所登載之事項，確知其非實在，而使公務員登載不實
    之犯行。
  3.是聲請人執九十五年七月十八日處理家暴通報表上「家庭暴
    力案件」欄「二、發生時間：九十五年七月十八日」，指訴
    被告甲○○有使公務員登載不實之犯行云云，亦難採憑。
七、至聲請人原告訴意旨另指稱：被告甲○○、乙○○○於九十
    六年三月二十五日亦涉嫌誣告及偽造文書犯嫌云云。惟查：
    被告被訴此部分犯嫌，原不起訴處分（臺北地檢署九十七年
    度偵續一字第七０號）認該部分已經原再議處分（九十七年
    度上聲議字第一九一五號）駁回而確定，而聲請人亦未就此
    部分對臺北地檢署九十七年度偵續一字第七０號不起訴處分
    ，為再議之聲請，且臺灣高等法院檢察署於九十七年度上聲
    議字第四七七九號駁回再議處分書，亦未再就被告甲○○、
    乙○○○此部分犯嫌，再為論斷，因認此部分並非本案原再
    議處分即臺灣高等法院檢察署於九十七年度上聲議字第四七
    七九號處分書之效力所及，本院自無庸予以審酌，併此敘明
    。
八、綜上所述，本院綜核被告甲○○、乙○○○之供述、聲請人
    之指訴、告訴代理人之陳述及全案卷證，審閱結果，難認已
    足以使聲請人所指被告甲○○、乙○○○之犯嫌達到起訴門
    檻之程度，被告甲○○、乙○○○之犯罪嫌疑尚有不足。揆
    諸前揭規定及說明所示，臺灣臺北地方法院檢察署檢察官以
    被告二人此部分犯罪嫌疑不足而為不起訴處分，並經臺灣高
    等法院檢察署為駁回再議之處分，自屬允當。聲請意旨仍執
    前詞，以原處分多有未審究之處，據以指摘原處分違法而聲
    請交付審判，為無理由，應予駁回。
據上論斷，應依刑事訴訟法第二百五十八條之三第二項前段，裁
定如主文。
中    華    民    國    97    年    12    月    5    日
                    刑事第五庭  審判長法  官  黃程暉
                                      法  官  吳勇毅
                                      法  官  鄭昱仁
以上正本證明與原本無異。
本件不得抗告。
                                      書記官  宋德華
中    華    民    國    97    年    12    月    5    日


司法院資訊處製作；財團法人民間司法改革基金會備份。
